臺灣臺北地方法院民事裁定
111年度消債更字第13號
聲  請  人  
即  債務人  何家瑋    住臺北市○○區○○街000巷00弄0號0                        樓
代  理  人  周書甫律師(法扶律師)
相  對  人  
即  債權人  台北富邦商業銀行股份有限公司

法定代理人  程耀輝  


相  對  人  
即  債權人  國泰世華商業銀行股份有限公司

法定代理人  郭明鑑  
代  理  人  黃巧穎  
相  對  人  
即  債權人  星展(台灣)商業銀行股份有限公司
                      設臺北市○○區○○路00○00號00、00、00樓
法定代理人  趙亮溪  
相  對  人  
即  債權人  華南商業銀行股份有限公司

法定代理人  張振芳  
代  理  人  洪衣婷  
相  對  人  
即  債權人  聯邦商業銀行股份有限公司

法定代理人  李憲章  
代  理  人  鄭伊舒  
相  對  人  
即  債權人  日盛國際商業銀行股份有限公司

法定代理人  黃錦瑭  


上列當事人因消費者債務清理事件聲請更生，本院裁定如下：
    主  文
更生之聲請駁回。
聲請費用由債務人負擔。
    理  由
一、按債務人對於金融機構負債務者，在聲請更生或清算前，應
    向最大債權金融機構請求協商債務清償方案，或向其住、居
    所地之法院或鄉、鎮、市、區調解委員會聲請債務清理之調
    解；債務人與金融機構協商成立者，不得聲請更生或清算，
    但因不可歸責於己之事由，致履行顯有重大困難者，不在此
    限；第75條第2項規定，於前項但書情形準用之；消費者債
    務清理條例（下稱消債條例）第151條第1、7、8項分別定有
    明文。是協商方案成立後，固由債務人按其條件履行，惟需
    於其後發生情事變更，在清償期間收入或收益不如預期，致
    該方案履行困難甚或履行不能，因不可歸責於己，始能聲請
    更生或清算。此項規定旨在避免債務人任意毀諾已成立之協
    商，濫用更生或清算之裁判上債務清理程序，蓋以協商方案
    係經當事人行使程序選擇權所為之債務清理契約，債務人應
    受該成立之協議所拘束。債務人既已與金融機構協商成立，
    如認該協商方案履行有其他不適當情形，自仍應再循協商途
    徑謀求解決。
二、本件債務人主張：其積欠債權人債務共計新臺幣（下同）29
    3萬1,048元，曾於民國108年1月22日與債權人達成前置調解
    ，自同年2月10日起按月償還4萬6,847元，惟母親於109年確
    診肺癌所需醫療費用，因此申請延緩6個月還款，但到期後
    依然無法支付每月債務，有不可歸責於己之事由，致履行債
    務有重大困難，且其顯有不能清償之情形，爰依法聲請更生
    等語。
三、經查：
  ㈠債務人前於108年1月22日與債權人達成消債前置調解，自108
    年2月10日起分96期、週年利率6％、每月清償4萬6,847元之
    還款方案，此有前置調解機制協議書、前置調解金融機構無
    擔保債務還款分配表等件在卷可參（見北司消債調卷第11頁
    至第13頁），堪可認定。從而，本件債務人雖尚在履行前置
    協商之還款方案，然依消債條例第151條第7項但書之規定，
    債務人縱未毀諾，惟其如就協商還款方案之履行有困難，且
    係因不可歸責之事由所致者，仍可聲請本件更生，是本件更
    生之聲請所應審究者即為債務人就該協商還款方案是否符合
    「不可歸責於己之事由致履行有困難」及其現況是否有「不
    能清償債務或有不能清償之虞」之要件。
  ㈡按債務人可處分所得扣除自己及依法應受其扶養者所必要生
    活費用之餘額，連續3個月低於協商方案應清償之金額者，
    推定有因不可歸責於己致履行有困難之事由，消債條例第15
    1條第8項準用同條例第75條第2項規定甚明。查債務人主張
    於目前任職於英業達股份有限公司（下稱英業達公司），10
    8年收入150萬8,700元、109年收入每月平均薪資150萬6,457
    元，並提出108及109年度綜合所得稅電子結算申報繳稅系統
    檢核用計算表、在職證明書、勞工保險被保險人投保資料表
    等件為證（見北司消債調卷第39頁、本院卷第83頁），則債
    務人上開主張，堪予採信，債務人現雖遭強制執行扣薪中，
    惟強制執行扣款部分，仍屬債務人之可處分所得，故不予扣
    除，是本院即以108及109年度收入之平均月收入12萬5,632
    元【計算式:（150萬8,700元＋150萬6,457元）÷24(月)＝12萬
    5,632元，小數點以下四捨五入】作為計算債務人目前償債
    能力之依據。
　㈢聲請人之個人支出狀況：
　⒈聲請人每月必要生活費用：　
　⑴按債務人聲請更生或清算時所提財產及收入狀況說明書，其
    表明每月必要支出之數額，與本條例第61條之2第1項、第2
    項規定之認定標準相符者，毋庸記載原因、種類及提出證明
    文件；債務人必要生活費用，以最近1年衛生福利部或直轄
    市政府所公告當地區每人每月最低生活費1.2倍定之。受扶
    養者之必要生活費用，準用第一項規定計算基準數額，並依
    債務人依法應負擔扶養義務之比例認定之；按因負擔扶養義
    務而不能維持自己生活者，免除其義務。但受扶養權利者為
    直系血親尊親屬或配偶時，減輕其義務，消債條例施行細則
    第21條之1第3項、消債條例第64條之2第1、2項、民法第111
    8條定有明文。查債務人主張其目前每月個人生活必要支出2
    1,202元部分，合於衛生福利部公告臺北市110年度最低生活
    費標準17,668元之1.2倍，是債務人主張其個人生活必要支
    出2萬1,202元部分，足堪採信。
　⑵聲請人雖陳稱其尚有支出108年度所得稅等語，然最低生活費
    既係依社會救助法規定，由中央、直轄市主管機關參照行政
    院主計總處所公布當地區最近一年每人可支配所得中位數60
    %定之，並於新年度計算出之數額較現行最低生活費變動達5
    %以上時調整之，因應不同地區生活水準每年檢視調整而得
    出，是上開所得稅當已得包含在臺北市每人每月最低生活費
    之1.2倍範圍內，不得再予重複列計，故此部分費用應剔除
    不列入。
  ⑶聲請人另主張有家人保險支出費用每月1萬5,000元等語，惟
    聲請人既欲以更生程序清理其債務，當盡力清償，而非維持
    過去之慣常生活，故不得由聲請人任意主張其基本生活費用
    之數額，而欲藉更生之程序逃避及減免應清償之債務，聲請
    人所主張家人保險支出部分，因非屬於消債條例施行細則第
    21條之1第1項所定之必要支出，應予剔除。
　⑷從而，本院認聲請人之個人每月生活必要費用應為2萬1,202
    元。　
　⒉關於聲請人扶養費支付之部分：　　
　⑴聲請人主張每月支出其配偶黃芳及扶養未成年子女何丞○、黃
    珮○各2萬1,202元等情，依戶口名簿所示（見北司消債調卷
    第60頁），債務人子女何丞○、黃珮○皆尚未成年，名下皆無
    財產及收入，而配偶黃芳名下無財產，於108年及109年所得
    分別為2,382元、1,995元，有全國財產稅總歸戶財產查詢清
    單及108及109年度綜合所得稅各類所得資料清單附卷可佐（
    見卷第351至367頁），經審酌債務人之子女處於就學階段、
    配偶幾乎無收入，尚有受債務人扶養之必要，故衡酌債務人
    負擔子女及配偶扶養費部分，合於衛生福利部公告臺北市11
    0年度最低生活費標準17,668元之1.2倍即2萬1,202元，則債
    務人主張其負擔配偶黃芳及扶養未成年子女何丞○、黃珮○扶
    養費各2萬1,202元部分，尚屬可採。
　⑵就聲請人主張每月支出岳父母生活費8,000元部分，聲請人並
    未說明聲請人配偶之父母親現有受聲請人扶養之必要，亦未
    提出相關證明文件，則身為第六順位扶養義務人之聲請人，
    於未能清償自身債務之情況下，要無支出每月8,000元扶養
    岳父母之必要，是就聲請人所列其每月負擔岳父、岳母之生
    活費用共8,000元部分，應予剔除。　
　⑶就聲請人主張每月支出母親何江瑞妹醫療費2萬元部分，依何
    江瑞妹108、109年度綜合所得稅各類所得資料清單所示，何
    江瑞妹於108年間所得9萬0,035元，109年間所得為30萬4,28
    4元，即平均每月收入1萬6,430元（計算式：〈9萬0,035元＋3
    0萬4,284元〉÷24月≒1萬6,430元）。本院審酌何江瑞妹每月
    除有上述1萬6,430元之固定收入外，名下另有公告現值合計
    約500萬之不動產共2筆，顯見何江瑞妹並非無資力或無謀生
    能力之人，聲請人雖主張母親所得用以購買保健食品（鹿胎
    盤），每月基本就要近8萬花費等語，惟聲請人主張母親罹
    患肺癌，其治療方式多為手術、化學治療、放射線治療、標
    靶治療及免疫治療等，是否有另外食用保健食品之必要，非
    無疑問，且聲請人稱母親身為直銷會員購買上開保健食品鹿
    胎盤等語（本院卷第387頁），則該食品之品項、用途及實
    際效用為何，聲請人均未提出相關證明相佐，本院自無從認
    列其支出母親醫療費用，故應予剔除。
　㈣故債務人目前每月收入扣除每月個人必要生活費用及扶養費
    ，尚餘4萬824元（計算式：12萬5,632元-2萬1,202元×4=4萬
    824元）可供支配，另債務人陳報其名下除華南銀行存款376
    元、臺灣土地銀行存款41元、中國信託銀行存款73元、保單
    價值準備金24萬3,143元外，無其他財產，有財產及收入狀
    況說明書、華南銀行交易明細、臺灣土地銀行存摺影本、中
    國信託銀行交易明細、保單價值準備金資料在卷可稽（見北
    司消債調卷第10頁、本院卷第101頁至第327頁），債務人每
    月可支配金額雖似不易支付每月4萬6,847元之還款方案，而
    據財團法人金融聯合徵信中心查詢當事人綜合信用報告回覆
    書、債權人陳報狀所載（見北司消債調卷第20頁至第32頁、
    第49頁、第53頁、第56頁、第71頁、第74頁、第78頁），債
    務人積欠台北富邦商業銀行股份有限公司等6名債權人債務
    合計309萬8,360元，以前開存款、保單價值準備金24萬3,63
    3元（計算式：376元＋41元＋73元＋24萬3,143元＝24萬3,633元
    ）先行清償後，尚有284萬6,446元（計算式：309萬8,360元
    －24萬3,633元＝285萬4,727元）之債務總額，倘以其每月所
    餘4萬824元清償，僅須5年多即可清償完畢（計算式：285萬
    4,727元÷4萬824元÷12≒5.8），且債務人尚有資力以數十萬
    資金頻繁進出股票市場交易，有債務人中國信託存款交易明
    細可查（本院卷第117至327頁），衡諸債務人之年齡以及債
    務人之工作、薪資收入、交易習慣等一切狀況，此償債年限
    難認過長，是本件客觀上尚難認債務人有不能清償債務或有
    不能清償之虞之情事存在。
  ㈤又按消債條例之立法目的，在於使陷於經濟上困境之消費者
    ，得分別情形依重建型債務清理程序（更生）或清算型債務
    清理程序（清算）清理債務，藉以妥適調整其與債權人及其
    他利害關係人之權利義務關係，保障債權人之公平受償，並
    謀求消費者經濟生活之更生機會，從而健全社會經濟發展。
    就更生程序而言，其主要功能為「債權人及債務人進行協商
    ，以找出既能維持債務人基本生活，又能使債權人之債權獲
    得最大滿足之債務清償方案」。本件債務人尚無不能清償債
    務或有不能清償之虞之情事，已如上述，且債務人非無清償
    能力，理當誠實面對債務，主動積極與該等債權人重啟協商
    程序，謀求適當可行之清償方案，若債權銀行願提供更優惠
    還款條件，當可更符合消債條例兼顧保障債權人公平受償及
    重建復甦債務人經濟生活之立法目的。
四、從而，本件債務人依其收入及支出狀況，衡酌所積欠之債務
    數額觀之，並無不能清償債務或有不能清償之虞之情事存在
    ，其更生之聲請自與消債條例第3條所定要件不合，應予駁
    回，爰裁定如主文。
中　　華　　民　　國　　111 　年　　1 　　月　　18　　日
                  民事第二庭  法  官  林怡君
以上正本係照原本作成。
如不服本裁定應於送達後10日內向本院提出抗告狀，並繳納抗告
費新臺幣1,000元。 
中　　華　　民　　國　　111 　年　　1 　　月　　18　　日
                              書記官  陳俐妙